臺灣新竹地方法院刑事裁定　　　　　　 100年度聲判字第13號
聲　請　人
即 告 訴人　田鑫
代　理　人　康清敬律師
被　　　告　鍾健祥
上列聲請人即告訴人因告訴被告誣告等案件，經臺灣新竹地方法
院檢察署檢察官於民國100 年1 月22日以100 年度偵字第810 號
為不起訴處分，聲請人不服，聲請再議，經臺灣高等法院檢察署
檢察長命令發回續行偵查，復經臺灣新竹地方法院檢察署檢察官
以100 年度偵續字第35號為不起訴處分，聲請人仍不服，又聲請
再議，經臺灣高等法院檢察署檢察長於100 年6 月8 日以100 年
度上聲議字第3950號處分書駁回再議，聲請人不服，聲請交付審
判，本院裁定如下：
    主  文
聲請駁回。
    理  由
一、按犯罪之被害人，得為告訴；告訴人不服上級法院檢察署檢
    察長或檢察總長認再議為無理由而駁回之處分者，得於接受
    處分書後10日內委任律師提出理由狀，向該管第一審法院聲
    請交付審判；法院認為交付審判之聲請不合法或無理由者，
    應駁回之。刑事訴訟法第232 條、第258 條之1 、第258 條
    之3 第2 項前段，分別定有明文。
二、聲請交付審判意旨略以：被告明知聲請人即告訴人在未被傳
    喚製作筆錄前即民國96年9 月8 日已報案在先，並於同日向
    郵局掛失止付，且聲請人將取得郵局交易資料供被告調查該
    等情事，被告亦有進行調查，對於聲請人已有報案及掛失止
    付均知之甚稔，惟被告竟然於移送聲請人之筆錄資料中，僅
    就聲請人補充意見所陳述：「我於96年9 月8 日10時許，我
    母親姜曉芬（姜曉紛之誤載）有向165 專線詢問，我遭人利
    用求職之方式，交付郵局帳戶及提款卡（含密碼），然後以
    電話向郵政客服部辦理掛失止付，我自己再至板橋後埔派出
    所報案備查，並於今日親自到郵局辦理才知道帳戶遭警示，
    我並沒有販賣帳戶詐騙他人。」內容加以記載，然被告向派
    出所查證及向郵局查詢掛失止付之資料，就該等有利證據根
    本未附卷，以提供檢察官調查，僅有聲請人所口述筆錄內容
    ，無查證之佐證資料，終導致聲請人遭起訴、被判刑，無非
    起源於被告故意隱匿之行為。被告如此隱匿關係他人刑事被
    告案件之證據，應符合刑法第165 條之隱匿證據罪嫌等語。
    然查：刑法第165 條湮滅證據罪嫌所侵害者為國家法益，縱
    聲請人認其受有損害，亦僅是間接受害，非直接受害人，自
    不得提起告訴，聲請人所為之申告，核屬告發性質，而依刑
    事訴訟法第258 條之1 規定僅「告訴人」得對駁回再議處分
    聲請交付審判，是聲請人就此部分依法即不得聲請交付審判
    ，其就此部分聲請交付審判為不合法，應逕予駁回。
三、聲請交付審判意旨再以：被告身為偵查佐而有偵查犯罪之職
    權，然就聲請人所言「我打去說要把存摺拿回來，然後警察
    去埋伏。」，被告竟回言「這是根本不可能的! 」，如此不
    去偵查犯罪，還反而是要聲請人去網咖把所有對有利聲請人
    的資料刪掉。被告要聲請人去網咖把相關犯罪的資料刪掉，
    亦涉有教唆湮滅證據之罪嫌部分，未據聲請人於偵查中提出
    申告，亦有聲請人提出刑事告訴狀（見99年度他字第1511號
    卷第2 頁）附卷可憑，依前揭規定，聲請人就此部分聲請交
    付審判亦為不合法，應逕予駁回。
四、次按法院就交付審判聲請為裁定前，得為必要之調查刑事訴
    訟法第258 條之3 第3 項定有明文。依上開規定之立法意旨
    ，既係對於檢察官不起訴或緩起訴裁量權制衡之一種外部監
    督機制，法院僅在就檢察官所為不起訴或緩起訴之處分是否
    正確加以審查，以防止檢察機關濫權，依此立法精神，法院
    就聲請交付審判案件之審查，所謂得為必要之調查，其調查
    證據之範圍，自應以偵查中曾顯現之證據為限，不可就聲請
    人新提出之證據再為調查，亦不可蒐集偵查卷外之證據，否
    則將與刑事訴訟法第260 條之再行起訴規定混淆不清。準此
    ，法院裁定交付審判，即如同檢察官提起公訴使案件進入審
    判程序，是法院裁定交付審判之前提，必須偵查卷內所存證
    據已符合刑事訴訟法第251 條第1 項規定足認被告有犯罪嫌
    疑，而檢察官應提起公訴之情形，亦即該案件已經跨越起訴
    門檻，否則，縱或法院對於檢察官所認定之基礎事實有不同
    之判斷，但如該案件仍須另行蒐證偵查始能判斷應否交付審
    判者，因交付審判審查制度並無如同再議救濟制度得為發回
    原檢察官續行偵查之設計，法院仍應依同法第258 條之3第2
    項前段規定，認聲請無理由而裁定駁回之，合先敘明。
五、本件聲請人即告訴人田鑫以被告鍾健祥涉犯刑法第169 條誣
    告罪嫌，向臺灣新竹地方法院檢察署（下稱新竹地檢署）檢
    察官提起告訴，經該署檢察官偵查後，認被告犯罪嫌疑不足
    ，而於100 年1 月22日以100 年度偵字第810 號不起訴處分
    書為不起訴處分。因聲請人不服而聲請再議，經臺灣高等法
    院檢察署（下稱高檢署）檢察長於100 年2 月16日以100 年
    度上聲議字第1237號命令發回續行偵查，新竹地檢署檢察官
    偵查後仍認被告犯罪嫌疑不足，於100 年4 月26日以100 年
    度偵續字第35號為不起訴處分，聲請人不服復聲請再議，經
    臺灣高檢署檢察長於100 年6 月8 日以100 年度上聲議字第
    3950號處分書駁回再議之聲請，有刑事告訴狀、刑事陳述狀
    、新竹地檢署檢察官100 年度偵字第810 號不起訴處分書、
    臺灣高等法院檢察署檢察長100 年度上聲議字第1237號命令
    、訊問筆錄、臺灣高檢署100 年度上聲議字第3950號處分書
    （見99他字第1511號偵查卷第1 至3 頁、第73至77頁、100
    偵字第810 號第4 頁、100 偵續字第35號第2 至3 頁、第11
    至13頁、第34至35頁）在卷可稽。而聲請人設籍於高雄市前
    鎮區○○○路191 號4 樓，於100 年6 月20日收受臺灣高檢
    署處分書，有送達證書在卷可按，依刑事訴訟法第66條及法
    院訴訟當事人在途期間標準第2 條之規定，扣除在途期間6
    日，聲請人於收受上開處分書後之100 年7 月1 日具狀向本
    院聲請交付審判，本件聲請合於刑事訴訟法第258 條之1 第
    1 項規定之法定程式，合先敘明。
六、聲請人其餘聲請交付審判意旨略以：
    (一)被告雖為偵查佐有偵查犯罪之職權，然其明知聲請人是受
      詐騙的之被害人，反而將聲請人以犯罪嫌疑人函送臺灣桃
      園地方法院檢察署（下稱桃園地檢署）偵辦，是應符合刑
      法第169 條第1 項之構成要件，不能因其具有偵查犯罪之
      職權，即認為其不能為誣告罪之犯罪行為人。本件於卷內
      錄音中，被告4 次言聲請人是受詐騙之被害人，故其非常
      清楚聲請人並非幫助詐欺犯，而將聲請人函送地檢署偵辦
      ，其行為應符合誣告罪之構成要件。
    (二)本件檢察官仍未究明被告為何未將聲請人已報案之查證結
      果、郵局掛失等有利於聲請人之證據呈報檢察官彙整調查
      案情，進行調查，本件不起訴處分書理由中，徒以聲請人
      已於第二審及訴訟時自行提出系爭資料於法院，又有提出
      再審，為被告卸責之理由，其認事用法已有違誤，並調查
      顯有不完備，且未曾傳喚被告到庭。綜上，本案承辦檢察
      官調查證據不完備之事證，至臻明確，為此懇請准予交付
      審理，俾維權益。
七、新竹地檢署檢察官以100 年度偵續字第35號不起訴處分書為
    不起訴處分理由略以：
    (一)按犯罪事實應依證據認定之，無證據不得認定犯罪事實，
      刑事訴訟法第154 條第2 項定有明文。又認定不利於被告
      之事實，須依積極證據，茍積極證據不足為不利被告事實
      之認定時，即應為有利於被告之認定，更不必有何有利之
      證據，最高法院著有30年上字第816 號判例可資參照。另
      檢察官對於告訴或告發案件，偵查結果無須傳喚被告，已
      足認為所告事實為嫌疑不足或行為不成立犯罪者，即可逕
      為不起訴處分，此有司法院院字第403 號解釋可憑。再按
      刑法誣告罪之成立以意圖他人受刑事處分或懲戒處分，而
      為虛偽之告訴、告發、報告者為要件，所謂虛偽係指明知
      無此事實故意捏造而言，若聲請人誤認有此事實或以為有
      此嫌疑，自不得指為虛偽，即難科以本罪。換言之誣告罪
      之成立，以犯人明知所訴虛偽為構成要件，若誤認有此事
      實，或以為有此嫌疑，自不得遽指為誣告，此有最高法院
      55年台上字第888 號、40年台上字第88號及20年上字第71
      7 號等判例可資參照。
    (二)經查：聲請人田鑫於96年9 月10日11時20分許，在新竹市
      警察局第三分局以詐欺罪嫌疑人製作筆錄時，被告鍾健祥
      已在該筆錄上明確記載聲請人田鑫稱「我於96年9 月8 日
      10時許，我母親姜曉紛有向165 專線詢問，我遭人利用求
      職之方式，交付郵局帳戶及提款卡（含密碼），然後以電
      話向郵政客服部辦理掛失止付，我自己再至板橋後埔派出
      所報案備查，並於今日親自到郵局辦理才知道帳戶遭警示
      ，我沒有販賣帳戶詐騙他人」等情，有該警詢筆錄1 份在
      卷可佐，是告訴意旨認被告在筆錄上故意隱匿聲請人田鑫
      已將新竹南大路郵局帳戶掛失且向派出所報案受騙之有利
      事實，容有誤會。被告雖未將聲請人已把帳戶掛失止付及
      向派出所報案等有利證據附卷提供予臺灣桃園地方法院檢
      察署檢察官審酌，然聲請人在臺灣桃園地方法院審理時，
      已自行提出上開證據供法官調查評斷，此由卷附臺灣桃園
      地方法院99年度聲簡再字第14號刑事裁定所載內容即明，
      自不足以妨礙聲請人在訴訟過程中之主張，亦難謂被告所
      為即有湮滅證據罪嫌之有。再者，聲請人因提供新竹南大
      路郵局帳戶存摺、提款卡及密碼予詐欺集團使用，業經上
      開法院以幫助詐欺罪判決有罪確定，聲請人提起再審後亦
      遭法院駁回等情，此有臺灣桃園地方法院96年度壢簡字第
      2689號判決、97年度簡上字第162 號判決及99年度聲簡再
      字第14號裁定在卷可按，是被告職司犯罪之偵查而將聲請
      人以詐欺罪之嫌疑人移送偵辦，即難謂有何誣告行為。此
      外，復查無其他積極證據足認被告涉有何犯行，應認其犯
      罪嫌疑不足。
八、臺灣高檢署檢察長以100 年度上聲議字第3950號處分書駁回
    再議之聲請，其理由略以：
    (一)原不起訴處分之理由以「按檢察官對於告訴或告發案件，
      偵查結果無須傳喚被告，已足認為所告事實為嫌疑不足或
      行為不成立犯罪者，即可逕為不起訴處分，此有司法院院
      字第403 號解釋可憑。再按刑法誣告罪之成立，以意圖他
      人受刑事處分或懲戒處分，而為虛偽之告訴、告發、報告
      者為要件，所謂虛偽係指明知無此事實故意捏造而言，若
      告訴人誤認有此事實或以為有此嫌疑，自不得指為虛偽，
      即難科以本罪。換言之，誣告罪之成立，以犯人明知所訴
      虛偽為構成要件，若誤認有此事實，或以為有此嫌疑，自
      不得遽指為誣告，此有最高法院55年臺上字第888 號、40
      年臺上字第88號及20年上字第717 號等判例可資參照。經
      查：聲請人田鑫於96年9 月10日11時20分許，在新竹市警
      察局第三分局以詐欺罪嫌疑人製作筆錄時，被告鍾健祥已
      在該筆錄上明確記載田鑫稱「我於96年9 月8 日10時許，
      我母親姜曉紛（誤載為芬）有向165 專線詢問，我遭人利
      用求職之方式，交付郵局帳戶及提款卡（含密碼），然後
      以電話向郵政客服部辦理掛失止付，我自己再至板橋後埔
      派出所報案備查，並於今日親自到郵局辦理才知道帳戶遭
      警示，我沒有販賣帳戶詐騙他人」等情，有該警詢筆錄1
      份在卷可佐，是告訴意旨認被告在筆錄上故意隱匿聲請人
      田鑫已將新竹南大路郵局帳戶掛失且向派出所報案受騙之
      有利事實，容有誤會。再者，被告雖未將聲請人已把帳戶
      掛失止付及向派出所報案等有利證據附卷提供臺灣桃園地
      方法院檢察署檢察官審酌，然聲請人在臺灣桃園地方法院
      審理時，已自行提出上開證據供法官調查評斷，此由卷附
      臺灣桃園地方法院99年度聲簡再字第14號刑事裁定所載內
      容即明，自不足以妨礙聲請人在訴訟過程中之主張。此外
      ，聲請人因提供新竹南大路郵局帳戶存摺、提款卡及密碼
      予詐欺集團使用，業經臺灣桃園地方法院以幫助詐欺判決
      有罪確定，聲請人提起再審後亦遭該法院駁回等情，此有
      臺灣桃園地方法院96年度壢簡字第2689號判決、97年度簡
      上字第162 號判決及99年度聲簡再字第14號裁定在卷可按
      ，是被告職司犯罪之偵查而將聲請人以詐欺罪之嫌疑人移
      送偵辦，即難謂有何誣告行為。」
    (二)聲請人告訴之事實，業經原不起訴處分書論述綦詳如上，
      聲請人再議猶稱被告涉嫌誣告，其聲請難認有理由。本件
      原檢察官所為不起訴之處分，經核並無不合，再議意旨指
      摘原處分不當，尚不足採。
九、本院依職權調閱新竹地檢署99年度他字第1511號、100 年度
    偵字第810 號、100 年度偵續字第35號（含新竹地檢署96年
    度偵字第6596號偵查卷、臺灣桃園地方法院檢察署《下稱桃
    園地檢署》96年度偵字第25921 號）案卷，經查：
    (一)按犯罪事實應依證據認定之，無證據不得推定其犯罪事實
      ，刑事訴訟法第154 條定有明文。次按事實之認定，應憑
      證據，如未能發現相當證據，或證據不足以證明，自不能
      以推測或擬制之方法，為裁判基礎。而聲請人之告訴，係
      以使被告受刑事訴追為目的，是其陳述是否與事實相符，
      仍應調查其他證據以資審認。另檢察官對於告訴或告發案
      件，偵查結果無須傳喚被告，已足認為所告事實為嫌疑不
      足或行為不成立犯罪者，即可逕為不起訴處分，有司法院
      院字第403號解釋可憑。
    (二)按誣告罪之成立，以意圖他人受刑事處分虛構事實而向該
      管公務員申告為其要件。次按警察為司法警察，應受檢察
      官及司法警察官之命令，偵查犯罪。司法警察知有犯罪嫌
      疑者，應即開始調查，並將調查之情形報告該管檢察官及
      司法警察官，刑事訴訟法第231 條第1 項第1 款、第2 項
      定有明文。被告鍾健祥於96年3 月10日在聲請人田鑫因涉
      犯詐欺罪嫌製作調查筆錄時，為新竹市警察局第三分局偵
      查佐之事實，有該調查筆錄（見桃園地檢署96年度偵字第
      25921 號偵查卷第4 至7 頁）在卷可憑。被告為司法警察
      ，職司犯罪之偵查，依前揭規定，對於知有犯罪嫌疑者，
      本應即開始調查，並將調查結果報告該管檢察官及司法警
      察官，合先敘明。
    (三)聲請人於96年8 月31日在新北市板橋區捷運新埔站出口處
      ，將其所開立之中華郵政股份有限公司（更名前為臺灣郵
      政股份有限公司）新竹市○區○○路郵局（下稱新竹南大
      路郵局）帳號000-0000000-0000000 帳戶存摺、提款卡及
      密碼，交付予姓名年籍不詳「呂先生」之成年男子。嗣被
      害人袁興華於96年9 月3 日看到詐騙集團成員在雅虎奇摩
      拍賣網站刊登拍賣「SONY-VAIOS48筆記型電腦」之不實廣
      告而予競標，迨於96年9 月5 日該詐騙集團成員向在桃園
      縣中壢市○○○街住處上網之被害人佯稱其以新臺幣（下
      同）17,000元得標，並要求被害人匯款後即會寄出得標之
      筆記型電腦，致被害人陷於錯誤，而於同日晚上8 時57分
      許，按詐騙集團成員指示至自動提款機前轉帳17,000元至
      上開帳戶而受騙。被害人察覺遭詐騙後，即向桃園縣政府
      警察局中壢分局自強派出所報案，聲請人前開郵局帳戶亦
      遭通報為警示帳戶。聲請人於96年9 月10日至新竹南大路
      郵局辦理臨櫃時，因該帳戶被通報為警示帳戶，於同日前
      往新竹市警察局第三分局製作調查筆錄。被告乃就前開被
      害人遭詐騙及以聲請人名義開設之前開帳戶已遭列為警示
      帳戶之事實聲請人是否知情及相關細節詢問聲請人，聲請
      人則均稱不知情，並供陳：因在報紙找工作，看到有應徵
      線上電玩遊戲外務人員，即依電話向對方聯絡，對方叫伊
      準備郵局帳戶存摺及提款卡（含密碼），提供給公司，公
      司要做薪資回帳使用，所以伊就將郵局帳戶存摺及提款卡
      （含密碼交給對方），伊從來不曾用任何方式詐騙他人等
      語之事實，有同上偵查卷卷附之被害人調查筆錄、中國信
      託自動櫃員機交易明細、聲請人調查筆錄、郵局帳戶印鑑
      卡、申辦開戶資料、開戶申請書、被告郵局帳號查詢客戶
      存簿資料可按。聲請人前開郵局帳戶既經通報為警示帳戶
      並且已有被害人因而受到詐騙，且依詐騙集團成員指示，
      匯入金錢至聲請人郵局帳戶且報警處理，則聲請人究屬被
      害人或涉有幫助詐欺嫌疑，即有可疑。被告既係職司偵查
      之職，對於知有犯罪嫌疑者，於製作完筆錄後，將調查結
      果報告該管檢察官，與意圖他人受刑事處分虛構事實而向
      該管公務員申告要件尚屬有間，難謂被告有何誣告行為。
    (四)另聲請人涉犯詐欺罪嫌部分，經臺灣桃園地方法院審酌全
      卷卷證資料後，仍認聲請人犯有幫助詐欺罪行，而遭判處
      有期徒刑3 月確定，此亦有偵查卷附之臺灣桃園地方法院
      96年度壢簡字第2689號、97年度簡上字第162 號判決、99
      年度聲簡再字第14號裁定附卷可憑。檢察官於審酌全卷卷
      證資料後，已足認為聲請人所告事實為嫌疑不足或行為不
      成立犯罪者，即可逕為不起訴處分，縱於偵查中未傳喚被
      告到庭，亦難認有何違法之處。
十、綜上，本件全案卷證既無從為被告有罪之佐證，亦不得僅憑
    聲請人指述作為認定被告有罪之證據基礎，此外，卷內復查
    無其他證據足認被告有何聲請人所指述之犯行，是認新竹地
    檢署檢察官對被告為不起訴處分、臺灣高等法院檢察署檢察
    長駁回聲請人再議之處分，均屬正當，聲請人仍執前詞指摘
    原處分不當，請求予以裁定交付審判，洵無理由，應予駁回
    。
十一、依刑事訴訟法第258條之3第2項前段，裁定如主文。
中    華    民    國    100     年    8   月    24    日
                  刑事第四庭     審判長法  官  黃美文
                                       法  官  張詠晶
                                       法  官  邱玉汝
以上正本證明與原本無異。
不得抗告。
中    華    民    國   100    年    8     月    24    日
                                       書記官  田宜芳